【裁判字號】    98,易,1051
【裁判日期】    981230
【裁判案由】    詐欺
【裁判全文】
臺灣高雄地方法院刑事判決              98年度易字第1051號
公  訴  人  臺灣高雄地方法院檢察署檢察官
被      告  戊○○
上列被告因詐欺案件，經檢察官提起公訴（98年度偵字第17578
、21473、21909號），本院判決如下：
    主  文
戊○○無罪。
    理  由
一、公訴意旨略以：被告戊○○可預見一般取得他人金融帳戶使
    用之目的，常與財產犯罪所需有密切之關聯，亦明知詐騙集
    團等不法份子經常利用他人存款帳戶、提款卡、密碼轉帳等
    方式，獲取不法利益並逃避執法人員之追查，且依其社會經
    驗，應有相當之智識程度可預見其提供帳戶之存摺、提款卡
    及密碼供他人使用，將幫助他人從事詐欺取財之犯行，仍以
    不違反其本意之幫助犯意，於民國98年3 月19日16時40分許
    ，在高雄火車站前的「麥當勞」，將其向國泰世華銀行開設
    帳號000000000000號帳戶之存摺、提款卡及密碼交付予真實
    姓名、年籍不詳自稱「陳先生」之成年人及其所屬之詐欺集
    團成員使用。嗣上開詐欺集團取得戊○○所有之上揭帳戶後
    ，即共同意圖為自己不法之所有，推由該詐欺集團中成員，
    而為下列詐欺行為：(一)於不詳時間，在雅虎奇摩拍賣網站佯
    稱拍賣LX-3數位相機云云，嗣丁○○於98年3 月19日21時45
    分許上網瀏覽，見該拍賣訊息信以為真而下標購買，該詐欺
    集團某成員即以蘇銘庠（另行移轉臺灣苗栗地方法院檢察署
    偵辦）申辦之行動電話號碼0000000000號與丁○○聯繫，致
    丁○○陷於錯誤，於同日23時45分許，依指示轉帳新臺幣（
    下同）1 萬1200元至戊○○所有之上開帳戶內。惟丁○○事
    後遲未收到上開物品，始知受騙；(二)於不詳時間，在露天拍
    賣網站佯稱拍賣NIKON-SB800 型閃光燈云云，嗣庚○○於98
    年3 月19日某時上網瀏覽，見該訊息信以為真而陷於錯誤，
    與該詐欺集團成員議價8000元購買，旋於98年3 月20日零時
    30分許，依指示轉帳8000元至戊○○所有之上開帳戶內。惟
    庚○○事後遲未收到上開物品，始知受騙；(三)於不詳時間，
    在雅虎奇摩拍賣網站佯稱拍賣Sony Errison牌W910i 型手機
    云云，嗣己○○於98年3 月19日某時上網見此訊息而信以為
    真，旋該詐欺集團成員利用上揭蘇銘庠申辦之行動電話號碼
    0000000000號與己○○聯繫，洽談以4000元代價購買上開手
    機，致己○○陷於錯誤，於98年3 月20日15時許，依指示匯
    款4000元至戊○○所有之上開帳戶內。惟己○○事後遲未收
    到上開物品，始知受騙；(四)於不詳時間，在雅虎奇摩拍賣網
    站佯稱拍賣數位相機云云，嗣甲○○於98年3 月20日14時許
    上網瀏覽，見該拍賣訊息信以為真而下標購買，以1 萬5100
    元得標，旋於98年3 月20日17時29、32分許，依指示共匯款
    1 萬5100元至戊○○所有之上開帳戶內。惟甲○○事後遲未
    收到上開物品，始知受騙；(五)於98年3 月20日14時25分許，
    在雅虎奇摩拍賣網站佯稱拍賣Canon PowerShot G10 數位相
    機云云，嗣丙○○於98年3 月20日17時40分許上網瀏覽，見
    該拍賣訊息信以為真而下標購買，以1 萬3100元得標，旋依
    指示匯款1 萬3100元至戊○○所有之上開帳戶內。惟丙○○
    事後遲未收到上開物品，始知受騙；(六)於98年3 月20日14時
    35分許，在雅虎奇摩拍賣網站佯稱拍賣Canon EOS450D 數位
    相機云云，嗣乙○○於98年3 月20日15許上網瀏覽，見該拍
    賣訊息信以為真而下標購買，旋該詐欺集團成員利用上揭蘇
    銘庠申辦之行動電話號碼與乙○○聯繫，致乙○○陷於錯誤
    ，依指示轉帳1 萬5100元至戊○○所有之上開帳戶內。惟乙○○事後遲未收到上開物品，始知受騙等語，因認被告戊○○涉犯刑法第30條第1 項、第339 條第1 項之幫助詐欺取財
    罪嫌等語。
二、按被告以外之人於審判外之陳述雖不符刑事訴訟法第159 條
    之1 至之4 等4 條之規定，而經當事人於審判程式同意作為
    證據，法院審酌該言詞陳述或書面陳述作成時之情況，認為
    適當者，亦得為證據；當事人、代理人或辯護人於法院調查
    證據時，知有刑事訴訟法第159 條第1 項不得為證據之情形
    ，而未於言詞辯論終結前聲明異議者，視為有前項之同意，
    同法第159 條之5 定有明文。本件證人丁○○、庚○○、己○○、甲○○、丙○○、乙○○固均曾於警詢中為陳述，其
    等性質雖屬傳聞證據，惟其等未再於法院審理中為陳述，且
    查無符合同法第159 條之1 至之4 等前4 條之情形，其等所
    為之上開警詢筆錄經本院審理時予以提示並告以要旨，且各
    經檢察官及被告表示意見。當事人已知上述筆錄乃傳聞證據
    ，且均未於言詞辯論終結前對該等筆錄內容異議，依上開規
    定，是其等於警詢中之證言應具有證據能力。
三、公訴意旨認被告戊○○涉有上揭幫助詐欺取財罪嫌，無非以
    證人丁○○、庚○○、己○○、甲○○、丙○○、乙○○警
    詢中之證述，丁○○提供之渣打銀行自動櫃員機交易明細表
    、台北市政府警察局大安分局新生南路派出所受理各類案件
    紀錄表、受理刑事案件報案三聯單、受理詐騙帳戶通報警示
    簡便格式表、內政部警政署反詐騙案件紀錄表，庚○○提供
    之兆豐國際商業銀行ATM 交易明細、台南市政府警察局第三
    分局海南派出所受理詐騙帳戶通報警示簡便格式表、受理各
    類案件紀錄表、受理刑事案件報案三聯單，己○○提供之郵
    政跨行匯款申請書、台北縣政府警察局新店分局豐田派出所
    受理詐騙帳戶通報警示簡便格式表、受理刑事案件報案三聯
    單、受理各類案件紀錄表、內政部警政署反詐騙案件紀錄表
    ，甲○○提供之中國信託ATM 交易明細表、台中縣政府警察
    局霧峰分局吉峰派出所受理詐騙帳戶通報警示簡便格式表、
    受理刑事案件報案三聯單、受理各類案件紀錄表、內政部警
    政署反詐騙案件紀錄表，丙○○提供之元大銀行交易明細查
    詢結果、拍賣公告網頁資料、台中市政府警察局第一分局西
    區派出所受理詐騙帳戶通報警示簡便格式表、受理刑事案件
    報案三聯單、受理各類案件紀錄表、內政部警政署反詐騙案
    件紀錄表，乙○○提供之臺灣中小企業銀行自動櫃員機交易
    紀錄、拍賣公告網頁資料、台中縣政府警察局太平分局太平
    派出所受理詐騙帳戶通報警示簡便格式表、受理刑事案件報
    案三聯單、受理各類案件紀錄表、內政部警政署反詐騙案件
    紀錄表、及國泰世華銀行檢附戊○○帳號000000000000號帳
    戶開戶基本資料及交易明細等資料為據。訊據被告堅決否認
    有幫助詐欺之故意，辯稱於98年3 月間因為當時工作不穩定
    ，急於找工作，遂在98年3 月17日當日看自由報紙分類廣告
    應徵司機工作，而於98年3 月19日與對方刊登在報紙上門號
    00 00000000 之電話聯絡，因對方說該工作要幫公司收取客
    戶的貨款，故要求提供個人之身份證影本、駕照影本、金融
    機構帳戶、提款卡及密碼等資料供公司徵信其個人信用，若
    徵信結果沒有問題，就可以在同年3 月22日上班，伊遂將系
    爭帳戶之存摺、提款卡連同密碼交付對方，隨後並與對方保
    持聯絡，嗣於98年3 月22日因為聯絡不上對方，因而察覺有
    異，遂於當日主動以銀行電話語音系統辦理掛失，伊不知對
    方將上開帳戶用以作為詐騙工具等語。經查：
  (一)按刑法關於犯罪之故意，係採希望主義，不但直接故意，須
    犯人對於構成犯罪之事實具備明知及有意使其發生之兩個要
    件，即使間接故意，亦須犯人對於構成犯罪之事實預見其發
    生，且其發生不違背犯人本意始成立，若對於構成犯罪之事
    實，雖預見其能發生，而在犯人主觀上確信其不致發生者，
    仍應以過失論（最高法院22年上字第4229號判例意旨參照）
    。又犯罪事實應依證據認定之，無證據不得認定其犯罪事實
    ；不能證明被告犯罪者，應諭知無罪之判決，刑事訴訟法第
    154 條第2 項、第301 條第1 項分別定有明文；另所謂認定
    犯罪事實之證據，無論其為直接或間接證據，均須達於通常
    一般人均不致有所懷疑，而得確信其為真實之程度，始得據
    為有罪之認定，若其關於被告是否犯罪之證明未能達此程度
    ，而有合理性懷疑之存在，致使無法形成有罪之確信，根據
    罪證有疑、利於被告之證據法則，即不得遽為不利被告之認
    定（最高法院29年上字第3105號、40年台上字第86號、76年
    台上字第4986號判例意旨參照）。
  (二)本件證人丁○○、庚○○、己○○、甲○○、丙○○、乙○○係因遭犯罪集團成員分別施以前揭詐術，致分別陷於錯誤
    ，而以匯款方式陸續匯款至被告上開帳戶之事實，業經其等
    於警詢中證述綦詳（警1 卷第13至14、21至22、30至31、38
    至40、47至49、58至60頁），並有被告上開帳戶資料及交易
    明細（警1 卷第11至12頁、本院98審易1995卷第24至30頁）
    、丁○○提供之渣打銀行自動櫃員機交易明細表、台北市政
    府警察局大安分局新生南路派出所受理各類案件紀錄表、受
    理刑事案件報案三聯單、受理詐騙帳戶通報警示簡便格式表
    、內政部警政署反詐騙案件紀錄表、庚○○提供之兆豐國際
    商業銀行ATM 交易明細、台南市政府警察局第三分局海南派
    出所受理詐騙帳戶通報警示簡便格式表、受理各類案件紀錄
    表、受理刑事案件報案三聯單、己○○提供之郵政跨行匯款
    申請書、台北縣政府警察局新店分局豐田派出所受理詐騙帳
    戶通報警示簡便格式表、受理刑事案件報案三聯單、受理各
    類案件紀錄表、內政部警政署反詐騙案件紀錄表、甲○○提
    供之中國信託ATM 交易明細表、台中縣政府警察局霧峰分局
    吉峰派出所受理詐騙帳戶通報警示簡便格式表、受理刑事案
    件報案三聯單、受理各類案件紀錄表、內政部警政署反詐騙
    案件紀錄表、丙○○提供之元大銀行交易明細查詢結果、拍
    賣公告網頁資料、台中市政府警察局第一分局西區派出所受
    理詐騙帳戶通報警示簡便格式表、受理刑事案件報案三聯單
    、受理各類案件紀錄表、內政部警政署反詐騙案件紀錄表、
    乙○○提供之臺灣中小企業銀行自動櫃員機交易紀錄、拍賣
    公告網頁資料、台中縣政府警察局太平分局太平派出所受理
    詐騙帳戶通報警示簡便格式表、受理刑事案件報案三聯單、
    受理各類案件紀錄表、內政部警政署反詐騙案件紀錄表等資
    料在卷可稽，故被告上開帳戶遭詐騙集團使用，作為對他人
    詐欺犯罪工具之事實，應堪認定。
  (三)被告辯稱其於98年3 月17日以所持用之行動電話撥打報紙上
    刊登應徵司機工作之門號0000000000之行動電話，與自稱「
    陳先生」年籍不詳之成年男子聯絡後，對方即以該工作要幫
    公司收取客戶的貨款，故要求被告提供其身份證影本、駕照
    影本、金融機構帳戶、提款卡及使用密碼等資料供公司徵信
    其個人信用是否正常用，若徵信結果沒有問題，將會在過幾
    天通知上班，伊遂將系爭帳戶之存摺、提款卡連同密碼交付
    對方，隨後並與對方保持聯絡，嗣後因察覺有異，遂於98年
    3 月22日主動以銀行電話語音系統辦理掛失等節，核與被告
    提出之自由時報98年3 月17日之分類廣告內確有1 則應徵司
    機，聯絡電話為門號0000000000之徵人廣告（本院卷第68頁
    ），及被告分別於98年3 月17日17時47分、同日18時13分，
    以其當時所使用門號0000000000之行動電話，及於同年月19
    日15時22分、15時45分，以其當時所使用門號0000000000之
    行動電話，與上開門號0000000000之行動電話有多次通聯紀
    錄，亦有卷附門號0000000000、0000000000之行動電話通聯
    紀錄（本院卷第64、66頁）可稽，而被告於98年3 月22日即
    主動以撥打銀行電話語音系統掛失上開存摺、提款卡乙節，
    亦有卷附國泰世華商業銀行98年9 月14日098 國世鳳山字第
    0226號函在卷可佐（98審易1995卷第25頁）。從上調查結果
    ，核與被告所辯均無不合，是本件尚難排除被告因從報紙分
    類廣告上應徵司機工作，誤將系爭帳戶之存摺、提款卡及密
    碼交付他人之可能。
  (四)又金融帳戶之提款卡具有提款功能，如同時將提款卡及使用
    密碼交付他人使用，他人即可持以提領金融帳戶內之款項，
    為一般民眾之基本生活常識，而被告將其存摺、提款卡及密
    碼交付自稱「陳先生」之人，則該名自稱「陳先生」之男子
    雖可利用提款卡提領被告上開帳戶內之款項，然從卷附被告
    上開帳戶之交易明細表顯示，被告將上揭帳戶之存摺、提款
    卡及密碼交付對方時，該帳戶內之存款餘額僅剩14元（98審
    易1995卷第29頁），是被告辯稱當時帳戶內並沒有錢，所以
    才放心將帳戶之存摺、提款卡及密碼交給對方辦理徵信、對
    帳之用，應堪採信。再者，被告與自稱「陳先生」之男子從
    報紙分類廣告上所刊登之聯絡電話取得聯繫後，雖相約在高
    雄火車站前之「麥當勞」見面，而非在公司內進行面談，然
    因被告從報紙分類求職廣告所刊登之聯絡電話應徵工作，自
    始即與該名自稱「陳先生」之男子聯繫，所以與對方約在高
    雄火車站前之「麥當勞」見面後，未進一步查證即將對方當
    作是應徵公司之主管，並將帳戶之存摺、提款卡及密碼交給
    對方，或許有所疏失，然此舉尚難遽以認被告當時即已明知
    或預見對方為詐騙集團成員，仍將其上揭帳戶之存摺、提款
    卡及密碼交給對方，藉以幫助對方詐欺取財之用，或被詐騙
    集團利用作為詐騙工具，亦不違背其本意。綜上所述，從卷
    附事證尚難認已使通常之人達於無疑並確信之程度，本件既
    仍有合理之懷疑存在，從而自難認被告有幫助詐欺取財之故
    意。
四、綜上所述，公訴人所舉之上開證據，僅可證明被告之前揭帳
    戶遭詐騙集團使用作為對他人詐欺犯罪之工具，然尚難證明
    系爭帳戶被利用作為詐騙工具並不違背被告之本意。此外復
    查無其他積極證據足證被告確有幫助詐欺取財之犯罪故意，
    則自難遽認被告有幫助詐欺取財之犯行。本件被告上開犯行
    既屬不能證明，本院依法應為被告無罪之諭知。
五、併案意旨(一)（臺灣高雄地方法院檢察署檢察官98年度偵字第
    26 607號併案意旨書）略以：被告戊○○應瞭解目前國內社
    會上層出不窮之不法份子為掩飾渠等不法行徑，避免執法人
    員之追究及處罰，經常利用他人之金融存款帳戶轉帳、領款
    ，以確保犯罪所得之不法利益並掩人耳目，因此，在客觀可
    以預見一般取得他人存款帳戶使用之行徑，常與財產犯罪所
    需有密切關連。詎仍基於縱有人持其所有之帳戶作為詐騙之
    犯罪工具，亦不違背其本意之幫助犯意，於98年3 月19日16
    時40分許，在高雄火車站前之麥當勞速食店，將其申設之國
    泰世華銀行鳳山分行第000000000000號帳戶之存摺、金融卡
    及密碼交付於自稱「陳先生」之不詳男子，表示容任「陳先
    生」等不法份子使用上開帳戶，以行不法之事。嗣「陳先生
    」及某不詳女性不法份子即共同基於為自己不法所有之犯意
    聯絡，由該名女性不法份子於98年3 月19日21時55分許，在
    露天拍賣網站上，以「giw1016 」帳號刊登拍賣公告，佯稱
    欲拍賣品牌為NIKON 、型號為D90 之數位相機1 台及型號SB
    -800之閃光燈1 支，庚○○瀏覽後，即與該名女性不法份子
    聯繫，合意以8000元之價格購買前揭閃光燈，該名女性不法
    份子隨即以同一帳號另行刊登拍賣公告（商品名稱記載「含
    運8000請下標」），提供庚○○下標，庚○○因而陷於錯誤
    ，於同年月20日0 時24分許出價競標並且得標，並於同年月
    20日0 時30分許，至設置在台南縣新市鄉○○○路2 號之自
    動櫃員機轉帳8000元至上開帳戶內，嗣因庚○○遲未接獲商
    品，始發覺受騙；併案意旨(二)（臺灣高雄地方法院檢察署檢
    察官98年度偵字第25261 號併案意旨書）略以：被告戊○○
    應瞭解目前國內社會上層出不窮之不法份子為掩飾渠等不法
    行徑，避免執法人員之追究及處罰，經常利用他人之金融存
    款帳戶轉帳、領款，以確保犯罪所得之不法利益並掩人耳目
    ，因此，在客觀可以預見一般取得他人存款帳戶使用之行徑
    ，常與財產犯罪所需有密切關連。詎仍基於縱有人持其所有
    之帳戶作為詐騙之犯罪工具，亦不違背其本意之幫助犯意，
    於98年3 月19日16時40分許，在高雄火車站前之麥當勞速食
    店，將其申設之國泰世華銀行鳳山分行第000000000000號帳
    戶之存摺、金融卡及密碼交付於自稱「陳先生」之不詳男子
    ，表示容任「陳先生」等不法份子使用上開帳戶，以行不法
    之事。嗣「陳先生」及某不詳女性不法份子即共同基於為自
    己不法所有之犯意聯絡，於98年3 月20日16時45分許，在雅
    虎奇摩拍賣網站上，以「hanklian」帳號刊登拍賣公告，佯
    稱拍賣品牌為CANON 、型號為450D之數位相機1 台，致使甲○○陷於錯誤而出價競標，於16時53分許得標（得標金額為
    100 元，惟實際合意之價金為1 萬5100元），並於同日17時
    29分許、17時32分許，至址設台中縣霧峰鄉○○路477 之3
    號之統一便利商店，利用該處設置之自動櫃員機先後轉帳1
    萬100 元、5000元至上開帳戶內，嗣因甲○○遲未接獲該台
    相機，始發覺受騙，因認被告上開所為，涉犯刑法第30條第
    1 項、第339 條第1 項之幫助詐欺取財罪嫌，與本件起訴之
    犯罪事實，為實質上一罪，依審判不可分原則，應為本件起
    訴效力所及，而移請併辦等語。惟被告就上開經起訴部分，
    既應為無罪之諭知，併案意旨(一)、(二)所指之部分犯行即與本
    件無何實質上一罪關係，依法難由本院併予裁判，而應退回
    檢察官另為適當之處理，附此敘明。
據上論斷，應依刑事訴訟法第301 條第1 項，判決如主文。
本案經檢察官辛○○到庭執行職務。
中    華    民    國    98    年    12    月    30    日
                  刑事第六庭  審判長法  官  李璧君
                                    法  官  鄭峻明
                                    法  官  曾仁勇
以上正本證明與原本無異。
如不服本判決應於收受送達後10日內向本院提出上訴書狀，並應
敘述具體理由；如未敘述上訴理由者，應於上訴期間屆滿後20日
內向本院補提理由書（均須按他造當事人之人數附繕本）「切勿
逕送上級法院」。
中    華    民    國    98    年    12    月    30    日
                                    書記官  王紀芸

司法院資訊處製作；財團法人民間司法改革基金會備份。
